【裁判字號】    93,重上更(四),26
【裁判日期】    950112
【裁判案由】    貪污治罪條例
【裁判全文】
臺灣高等法院刑事判決            93年度重上更(四)字第26號
上  訴  人
即  被  告  乙○○
選任辯護人  洪維煌律師
上列上訴人因貪污治罪條例案件，不服臺灣臺北地方法院86年度
訴字第2134號，中華民國87年4月1日第一審判決（起訴案號：臺
灣臺北地方法院檢察署86年度偵字第7838號），提起上訴，經判
決後由最高法院第四次發回，本院更為判決如下：
    主  文
原判決關於乙○○部分撤銷。
乙○○連續依據法令從事公務之人員，對於職務上之行為，收受
賄賂，處有期徒刑柒年陸月，褫奪公權肆年。所得財物新台幣伍
拾萬陸仟元應予追繳沒收，如全部或一部無法追繳時，應以其
財產抵償之。
    事  實
一、乙○○係臺北市政府工務局建築管理處（下稱建管處）使用
    管理科工程員，為建管處依「行政院暨所屬機關約僱人員僱
    用辦法」僱用之約僱人員，民國（下同）83年7月1日調派台
    北市政府建設局（下稱建設局）第一科工商登記聯合辦公之
    工程員，代表建管處在第一科聯合辦公，負責審查營利事業
    工商登記時建築物用途是否符合「台北市政府營利事業登記
    建築物用途審查作業原則」、「台北市土地使用分區管制規
    則」等法令之有關業務，係依據法令從事公務之人員。甲○○（本院88年度上更（二）字第859號判決無罪確定）係台
    北市○○街151號3樓金利會計事務所負責人，專辦餐廳、酒
    店、咖啡廳等行業之營利事業登記業務。83年7、8月間，甲○○經由臺北市政府工務局建管處職員郝致鵬介紹認識乙○○，雙方往來逐漸密切，甲○○代辦之工商登記案件，因其
    他人核件緩慢，通常會延遲3天，乙○○即應甲○○所請，
    時對甲○○代辦之工商登記案件事先指導如何辦理比較快捷
    ，且甲○○多會找乙○○輪值時間送件，以便快速審核。84
    年5月24日乙○○經由甲○○推介，與遠州建設股份有限公
    司訂約預購「綠宴」大樓編號D2房地，總價款新台幣（下同
    ）295萬元（甲○○本身另購同公司所建同樓編號D3房地）
    。乙○○自己支付部分房地款項後，竟基於對於職務上之行
    為，收受賄賂之概括犯意，自84年12月28日起至86年1月16
    日止，就其前開職務上之行為，快速審核甲○○為客戶所處
    理之申請營利事業登記案件44件（即如附表一所示，除編號
    002、007、012、020至026、028、031、033、037、047至05
    0、052至056、059、061、063、064等27件以外之44件）。
    而甲○○則自84年12月28日起至85年12月16日止，替乙○○
    繳付上開房地分期付款為對價以資酬謝（代付時間及金額詳
    如附表二所示）。乙○○就其前述之職務上行為，計收受賄
    賂53萬6千元。
二、案經法務部調查局台北市調查處移送臺灣臺北地方法院檢察
    署檢察官偵查起訴。
    理  由
一、訊據上訴人即被告乙○○否認有對於職務上之行為，收受賄
    賂犯行，辯稱：伊係台北市政府建管處人員，伊僅係協助申
    請人，上有股長、科長、視察等上級人員，非伊可單一決行
    ，甲○○為伊代繳房款，係甲○○原向伊借50萬元，甲○○
    簽發支票以繳房款而償還，市民所提出資料，只要符合規定
    ，即為核准，沒有給甲○○任何方便，伊是無罪的，伊是依
    據法令審核云云。
二、經查：
(一)按依據法令從事公務之人員，犯貪污治罪條例之罪者，依該
    條例處斷。其受公務機關委託承辦公務之人，犯該條例之罪
    者，亦同，貪污治罪條例第2條定有明文，此之公務人員以
    完成其服務國家目的之勤務作用，不以依法受國家任命者為
    限，易言之，此之公務人員係以與行為人職務有關連之人為
    要素，非以公務員之身分為重心，不僅以侵害國家組織安全
    性為處罰對象，尚包括侵害對於完成職務純粹性之公共信賴
    。被告係建管處約僱人員，其工作內容，係僱用期間奉派至
    建設局聯合辦公，就人民向建設局申請營利事業登記時，對
    營利事業所在建築物用途是否符合「台北市政府營利事業登
    記建築物用途審查作業原則」、「台北市土地使用分區管制
    規則」等法令加以審查，有台北市政府工務局建築管理處86
    年11月7日北市工建人字第8670298200號函在卷可稽（見原
    審卷第28頁）。且經本院向臺北市政府工務局建管處函詢，
    據復：「查萬員係本處86年間依本府營利事業統一發證聯合
    辦公實施要點第2點規定，由本處派駐於貴處（指臺北市商
    業管理處）改制前之建設局第一科，以協助會辦本府營利事
    業登記審查業務，依前揭要點規定，萬員當時仍為本處所屬
    人員，惟有關其差勤管理、工作之勤惰、操性、服務態度係
    貴處辦理考核。」此有該處94年9月21日北市工建使字第094
    67703500號函一份在卷（見本院上更四卷(二)第48頁）。而臺
    北市商業管理處亦函復稱：「(一)查萬員係本府工務局建築管
    理處於86年間依臺北市政府營利事業統一發證聯合辦公實施
    要點第2點規定，由該處派駐本府營利事業統一發證聯合作
    業中心（設於本處前身建設局第一科），審查有關都市計畫
    及建築管理法令規定事項。(二)按營利事業統一發證辦法第4
    、6、7條規定，聯合作業中心係由商業、稅捐、都市計畫、
    建築主管單位組成，綜合業務由商業單位辦理，各主管單位
    分就權管之商業登記、稅務、都市計畫及建築管理法令規定
    事項審查，申請登記案件經各單位審查符合規定後，由商業
    單位以市政府名義填發營利事業登記證，若各單位審查有需
    補正事項則由商業單位綜理通知補正。(三)有關所送71筆工商
    登記案件，經查依民國86年間公司、行號申請營利事業設立
    、所在地變更或新增營業項目之審查規定，其中屬舞廳業、
    舞場業、酒家業、酒吧業、特種咖啡茶室業、理髮業、三溫
    暖業、視聽歌唱業、汽車保養所等業務者之申請案，需經本
    府聯合作業中心各單位依各管權責書面審查符合規定後，再
    由商業單位邀集本府工務局建築管理處、消防局等單位辦理
    現場會勘；至於小吃及餐館業部分，經書面審查符合規定後
    ，需再加會衛生單位審查，其營業樓地板面積逾300平方公
    尺以上者，尚需加會消防局審查，均符合各權管規定後，始
    由商業單位綜理填發營利事業登記證。」亦有該處94年10月
    5日北市商一字9434687500號函一份在卷（見本院醒更四卷
    (二)第49至50頁）。被告亦自承其主要負責營利事業申請設置
    地點是否合於建管處核准使用用途之審核，係依據台北市土
    地使用分區管制規定及審查作業原則辦理（見偵卷第224頁
    反面），且其對申請案件代建管處審查是否符規定，命申請
    人補正申請條件之欠缺等情，此有被告審查之卷附台北市政
    府營利事業統一發證聯合辦公審查表影本附卷可按（見偵卷
    第375至452頁）。又臺北市政府為簡化營利事業之申請及核
    發作業，於83年6月23日發布「臺北市政府營利事業統一發
    證聯合辦公實施要點」，由建設局會同稅捐處、國稅局、建
    管處等單位在建設局聯合辦公，且依該要點之第2點第（三
    ）款規定：「各機關對指派參加聯合辦公人員，應予實質授
    權……」（見前開實施要點，附於本院上訴卷第53頁）。且
    建設局最後之核發證照作業，就各部門之審核，即依各局處
    指派人員之意見為據，不須再將其等意見簽回上級批准之事
    實，並據證人即臺北市政府建設局第一科科長宋月娥在本院
    前審（上訴字案）時到庭結證屬實（見本院87年上訴字第21
    89號卷第47、48頁）。顯見被告係經建管處授權執行審核該
    工商登記中建管業務之部分職權，被告辯稱伊對於工商登記
    無審核之職權云云，顯不實在。其既有審查申請案件是否符
    合法規之情事，足見被告有依據法令從事公務之職權，具有
    貪污治罪條例第2條前段依據法令從事公務之人員身分。至
    公訴人所指被告陪同甲○○至現場查看，就甲○○客戶之公
    共安全違規問題，提供改善意見一節，乃屬建管處取締違規
    職權，核非被告職務上行為，附此敘明。
(二)被告供承：伊在台北市政府建設局第一科營利事業統一發證
    聯合辦公室主要負責營利事業申請設置地點是否合於建管處
    核准使用用途之審核，而建管處計派員8人（連同被告）在
    聯合辦公室輪班站櫃，受理申請案，每天4班，每班1人2小
    時，亦即每2天輪值1次，有7人輪值，另有1人固定每天上下
    午各2小時。因其他同仁核件緩慢，通常會延遲3天，因此甲○○多會找伊輪值時間送件，以便快速審核。而對於甲○○
    所審之案件，都會事先指導如何辦理比較快捷（見偵卷第9
    頁反面、第224頁反面、第225、237頁）。證人即甲○○之
    姪女丙○○於本院94年12月23日審判時，就「如何得知被告
    有向甲○○支領薪水？（請庭上提示偵卷第53頁反面、58至
    59頁）」，證稱：「當時筆錄有這樣寫沒有錯，但時間那麼
    久了，我記不得了，有這樣寫代表當時有這樣講，但應該是
    猜測之詞。」就「甲○○所託送之案件數量有多少？是否皆
    交予被告？是否記得案件之名稱？」證稱：「有的話，只是
    說順便，要照排隊，多少件我不記得了。」，惟證人丙○○
    於86年3月27日台北市調查站調查時證稱：「乙○○是台北
    市工務局派駐在建設局辦理工商登記資料的官員，通常是站
    11、12號櫃檯，因為我幫忙甲○○送件到建設局辦理工商登
    記資料，跑件時有時會與乙○○接洽，所以認識，……據我
    所知乙○○曾向甲○○支領過薪水，但金額我不清楚。」「
    我並非專責替甲○○辦理工商登記案件業務，只是有時因到
    台北市政府洽公順便代表甲○○辦理送件，有部分案件甲○○會指定要我送給乙○○受理，亦即趕在乙○○於建設局一
    科櫃檯站櫃受理案件時間送件，據我記憶所及，計有『將相
    王侯』、『老祖母』、『妳的』、『忠孝』、『復興』餐坊
    ……」（見偵卷第53頁反面、第58至59頁）。證人丙○○陳
    明係：「據我所知」乙○○曾向甲○○支領過薪水，但金額
    我不清楚等語。其於事隔8年多後於本院作證時始稱係其推
    測之詞云云，自以其於調查站距案發時間較近，且未受外界
    影響之證詞，合於實情，為可採信。其事後於本院所為之證
    述，尚不足為被告有利之認定。參以經檢察官核准監聽所得
    之甲○○與其友人柯小姐之電話監察紀錄，甲○○於電話中
    稱：「因為這樣我很吃虧，我每月都固定3萬5給他，這樣變
    成我要拿很多那種件來做……我很怨嘆，有幾件快結束了，
    原形就出來了，有1件一直刁難我，跟我討人情，另外他老
    婆一直煩他，他就來煩我，我是覺得不必要付出這麼大的代
    價，這幾天他要繳幾十萬，我就要幫跑，他都無動於衷，他
    太現實了。……他跟我表明不管你做多少，我每個月必須給
    他3萬5就對了，以前最多還發到5萬，他們現在每個人都賺
    了一間房子……」（見偵卷第18、19頁）。亦經檢察官核准
    監聽所得之甲○○與被告之弟萬師偉通話時亦稱：「你嫂子
    有一句話，要他1個月搬出去，後續你也知道，裝璜、打牆
    壁、裝瓦斯、設計師、交契稅問題，都是我，我不是仁至義
    盡，大家一起工作，我真沒虧待過他（指乙○○）……我的
    理由是幫他繳至房屋款為止，後續還有幾十萬元，我有差他
    一毛錢嘛，不要讓我張小姐揹黑鍋，我跟他作合夥人迄今，
    真是一點顏面都沒有，闖了多少紕漏，都我在收拾……今天
    我們哪天才喘口氣說，終於成功了……我說，今天跟他作合
    夥人，就是要讓他有面子，大家都要來跟我合作，不是只有
    他，他自己看得很清楚。昨天晚上有個案子，他去了，我說
    這不是我的功勞，是這位先生的功勞，過年了，我說我這些
    錢，大家來分分，給你一個紅包帶回家去！」（見偵卷第26
    、27頁），而附表一所示營利事業登記案件44件（即如附表
    一所示，除編號002、007、012、020至026、028、031、033
    、037、047至050、052至056、059、061、063、064等27件
    以外之44件），係甲○○受客戶委託辦理登記送件由被告負
    責審核，業據被告坦承在卷，並有台北市政府營利事業統一
    發證聯合辦公審核表影本在卷可稽（附於偵卷第375至452頁
    ）。被告復供承確經甲○○推介向遠州建設股份有限公司預
    購「綠宴」大樓編號D2房地，並自甲○○處取得如附表二所
    示之支票以支付該房地價款（見被告89年5月19日刑事陳明
    狀，附更二卷37頁反面），且有支票存根可佐（本院更二卷
    第65、66頁）。足見被告確就甲○○送審之案件，於其職務
    上之行為，快速審核，並收受甲○○前開款項作為對價之賄
    賂以為報酬。
(三)被告雖否認收受賄賂，並辯稱：因甲○○曾代案外人陳仲信
    向伊借款50萬元未償，伊乃向甲○○催討，甲○○遂以代付
    購屋款之方式分期償還云云（見被告89年5月19日刑事陳明
    狀，附更二卷37至39頁），甲○○亦附和其詞。但查：被告
    於調查局詢問時，供稱：從未與甲○○有任何金錢往來或借
    貸關係（見偵卷第10頁正反面），嗣雖改口供稱：甲○○有
    代陳仲信向其借款云云。惟被告供述之借款細節為：「84年
    4、5月間借第1筆25萬元，84年7月借第2筆的25萬元，第1筆
    25萬元，我們約定她在半年內要還我，利息3分到4分，第2
    筆的25萬元，我們約定在（預售屋）工程預付款結束之前要
    還我，利息也是一樣3分到4分，在房屋工程進行期間，伊覺
    得伊吃虧，所以要求利息6萬元。」（見本院89年7月25日訊
    問筆錄，更二卷第75頁反面至76頁），甲○○於91年10月28
    日以證人身分具結後，就就「你在民國84、85年間有無跟乙○○有金錢往來？」證稱：「是，有金錢往來。」；就「你
    們往來是什麼發生的？」證稱：「因為我當時有朋友做生意
    ，急需調錢，所以要我幫他調，所以我就代替陳仲信向彭金
    筠與乙○○各借調了伍拾萬，第一次是五月借的時候，乙○○說他只有25萬先拿了25萬現金給我，向彭小姐就借了伍拾
    萬，陳仲信說先借2個月，後來快到了以後，陳仲信說要再
    借伍拾萬，我錢不夠，我向乙○○調，他就再借了25萬。」
    ；問借貸有沒有憑證？稱：「有開支票，第一次借有開支票
    ，我就把票直接給彭小姐與乙○○，第二次他是給我60萬的
    票，因為那60萬裡頭有我的錢，所以我沒有辦法把支票拆開
    ，所以我跟乙○○說到期後再把錢還給他。」；問後來陳仲
    信有沒有還錢？稱：「沒有，後來彭小姐與乙○○都有來跟
    我要錢，所以我就二邊斷斷續續的還。」（見重上更(三)卷第
    38至40頁）云云。惟被告與甲○○間如真有債務關係，被告
    於案發之初何不供明，被告與甲○○事後所述二人之間有債
    務關係云云，與顯非實情，所述均非可採。被告雖另提出由
    環球麗星有限公司（負責人陳仲信）簽發，發票日84年9月2
    7日，退票日84年9月27日，票號0000000，面額25萬元之支
    票1紙，謂該支票即係陳仲信為清償借款所交付，屆期由被
    告提示不獲付款云云（更二卷第96、97頁）。然查被告、甲○○分別向遠州建設股份有限公司（下稱遠州建設公司）預
    購「綠宴」大樓房地各1戶，而該紙支票係由遠州建設公司
    於84年9月27日所提示，且係甲○○為支付其本人所購屋地
    分期付款而交付遠州建設公司，與被告無關，業經台灣省合
    作金庫永吉支庫以89年8月25日（89）合金吉存字第3751號
    函復在卷（見本院更二卷一第100至105頁），並據證人即遠
    州建設公司負責人郭進章結證明確（見本院90年3月6日訊問
    筆錄，更二卷第205頁）。況依被告所提其購買之房地及車
    位付款分期表所示（上更二卷53頁），被告於84年9月間（
    即84年9月19日）僅付開工款5萬元、第1至第3期款共6萬元
    （地下室挖土完成2萬元、水箱蓋完成2萬元、地下室頂板完
    成2萬元），合計11萬元，其後自84年9月20日至84年12月7
    日止，被告乙○○均未再付任何款項，是被告乙○○於84年
    9月間顯無需交付前開面額25萬元之支票。足認被告乙○○
    所辯不實。至證人彭金筠於原審雖證稱被告、甲○○曾和伊
    共同開會向陳仲信追討債務（原審卷第53、54頁），惟其就
    被告借予陳仲信之金額、甲○○如何先行墊付及向陳仲信拿
    取面額若干之支票等細節均無法陳明，其於91年10月28日至
    本院作證，就見過被告是「什麼時候？什麼場合？什麼事情
    ？」證稱：「我們一起去要錢在餐廳的時候，因為我們約好
    要跟對方要錢，我與乙○○、甲○○一起要跟陳先生討錢的
    時候見過面。」；就「當時討錢的對象是誰？」證稱：「陳
    仲信」；就「當時乙○○有沒有提陳重信欠他多少錢？」證
    稱：「有，伍拾萬。」；就「結果討到沒？」證稱：「沒有
    。」；就「你們最後怎麼處理？」證稱：「我們是透過張小
    姐借錢給陳先生，所以後來我們就跟張小姐要。」；就「甲○○是在哪裡跟你調錢？有沒有拿到憑證？」證稱：「調了
    伍拾萬，是甲○○打電話給我，我把錢拿去給甲○○，我拿
    到是陳仲信的支票，1張30萬，1張20萬。」；就「後來你借
    的錢有沒有還？」證稱：「沒有，他後來就跑不見了。」云
    云（見重上更(三)卷第37至40頁）。且其所述與前開證據不符
    ，其證言係迴護被告之詞，不足採信。
三、最高法院本次發回意旨以：「貪污治罪條例第5條第1項第3
    款之職務上行為收受賄賂罪，係指公務員於其職務上之行為
    ，被他人之賄賂或不當利益以買通，而雙方之間有對價關係
    之情形而言。若他人所交付之財物並非基於行賄意思，則該
    財物即非賄賂，應無收受賄賂之可言。原判決事實欄認定記
    載上訴人於八十三年七、八月間經郝致鵬介紹認識甲○○，
    雙方往來逐漸密切，上訴人乃應甲○○所請，時對甲○○代
    辦之工商登記案件事先指導如何辦理比較快捷，且甲○○多
    會找上訴人輪值時間送件，以便快速審核。八十四年五月間
    ，乙○○經由甲○○推介，與遠州建設股份有限公司訂約預
    購「綠宴」大樓編號Ｄ２房地，總價款二百九十五萬元。其
    間，乙○○仍持續提供上開協助，至八十六年一月十六日止
    計協助及快速審理甲○○處理營利事業登記案件六十件，而
    甲○○則自八十四年十一月二十八日起至八十五年十二月十
    六日止代上訴人繳付購買前開房地如原判決附表二所示之分
    期付款以資酬謝，上訴人因而就其職務上之行為，共收取五
    十三萬六千元之賄賂等情。惟上訴人對其指導甲○○辦理工
    商登記，並予快速審核之職務行為，究係自八十三年七、八
    月間認識甲○○並受託事先指導如何辦理時起即有受賄之犯
    意，或於八十四年五月間，甲○○推介其預購前開房地時，
    抑或自甲○○代上訴人繳付購買前開房地之分期款時，始起
    意受賄，尚未明瞭。因攸關上訴人之職務行為，與甲○○代
    繳上訴人購買房地分期款是否有對價關係之認定，尚待釐清
    。原判決未為明確之認定記載並說明其憑以認定之依據及理
    由，尚有未合。」經查：被告於86年3月27日於台北市調查
    處供稱：「我與甲○○第一次見面係於83年7、8月間調任台
    北市政府建設局第一科擔任工程員負責審核工商登記，……
    由郝致鵬介紹予我認識，在85年9月間，甲○○主動提供德
    惠街151號3樓的主臥室給我免費住宿，我自85年9月起即一
    直住在甲○○所提供之住所迄今，……我基於甲○○平日對
    我生活起居之照顧及給我免費住宿之好處，為了感謝甲○○
    ，對甲○○自然會比較特別，渠所送審之案件，我都會事先
    指導如何處理比較快捷。……甲○○為感謝我在工商登記職
    務範圍內提供的協助，曾當面拿錢給我，但被我拒絕，我告
    訴她，你這些錢是我不該得的，事實上我是對她的感激，所
    以願意在職務上提供協助。我確於85年2月間遷入甲○○住
    所，但不經常住在那裡，直到85年9月因腿傷，始全程住在
    上址，我沒有跟甲○○合夥做金利事務所。」（見偵查卷第
    8至13頁）。其於86年3月31日於台北市調查處供稱：「我只
    是因感念甲○○在日常生活中對我百般細心照顧之恩，所以
    基於職務之便，我才常提供甲○○在辦理工商登記之專業知
    識及協助她處理八大行業公共安全之改善，藉以讓甲○○順
    利取得營利事業登記，我這樣作全是為了報答甲○○平日對
    我照顧之恩情。……我並沒有接受甲○○給我任何金錢，但
    甲○○有主動提供給我一個房間免費供我食宿。」（見偵查
    卷第186頁背面、187頁）。於本院93年5月24日訊問時供稱
    ：「透過郝致鵬介紹認識甲○○。……好像甲○○所工商登
    記案也有被退件的。大部分優先審核通過。」（見本院上更
    四卷(一)第26頁）。檢察官主張：「以最廣的解釋是以被告認
    識甲○○的時候開始，有明確證據應該是84年8月間左右被
    告向甲○○租房子的時候。」（見本院上更四卷(一)第230 頁
    ）惟以收受賄賂之對價關係而觀，在84年12月28日張玟為被
    告償付前開購買房屋之分期付款前，被告對於前開職務上之
    行為，尚乏證據證明有收受賄賂之犯意與行為，基於嚴格之
    證據及對被告有利之認定，本院認係以甲○○替被告付房屋
    分期付款，作為被告對於職務上之行為，快速審核之對價，
    被告自該時起，起意受賄，其所為雖未違背其職務，但其收
    受賄賂，自應依法論科。檢察官所為前開主張，則乏其據。
    因事實已明，被告聲請再行傳喚甲○○作證，本院認無必要
    ，附此敘明。
四、刑法上賄賂罪所稱之「職務上之行為」，係指依據法令從事
    公務之人員，在其職務範圍內所應為或得為之行為（參照最
    高法院94年度台上字第628號刑事判決意旨）。被告係依據
    法令從事公務之人員，就其職務上之行為，收受賂。核被告
    所為，係犯貪污治罪條例第5條第1項第3款之職務上行為收
    受賄賂罪。其先後多次犯行，時間緊接，犯罪構成要件相同
    ，顯係基於概括犯意為之，應依連續犯規定論以一罪，並依
    法加重其刑。公訴人認被告所為，係犯修正前貪污治罪條例
    第6條第1項第4款之圖利罪，尚有未洽，起訴法條爰予變更
    。
五、原審以事證明確，對被告據以論罪科刑，雖非無見。惟原審
    以圖利罪論處，尚有未合。被告上訴意旨否認犯罪，執前詞
    指摘原判決關於被告部分為不當，其上訴雖無理由，惟原判
    決關於被告部分既有可議之處，即屬無可維持，應由本院將
    原判決關於被告部分予以撤銷改判。爰審酌被告職司審查營
    利事業工商登記業務，不知潔身自愛，反與業者過從密切，
    多次收取賄賂計53萬6,000元，作為快速審核之對價，影響
    公務人員形象甚鉅，且犯罪後未坦承犯行等一切情狀，量處
    如主文第2項所示之刑，並依貪污治罪條例第17條、刑法第3
    7條第2項規定宣告褫奪公權4年。本案雖係被告提起上訴，
    原審係依修正前貪污治罪條例第6條第1項第4款之圖利罪，
    判處被告有期徒刑6年，惟被告所為應係犯貪污治罪條例第5
    條第1項第3款之職務上行為，收受賄賂罪。因原審判決適用
    法條不當而經本院撤銷之，有刑事訴訟法第370條但書之情
    形，自不受第二審法院不得諭知較重於原審判決之刑之禁止
    不利益變更原則之限制。又按「戡亂時期貪污治罪條例第5
    條第1項第3款所定對於職務上之行為受賄罪，其交付賄賂與
    收受賄賂為對合犯之性質，即交付賄賂與收受賄賂互有密切
    關係，其所侵害之法益，為國家之官箴，交付賄賂之人，並
    非被害人；法院對於貪污案件，若依上開法條論處被告罪刑
    ，祇能追繳沒收賄款，繳交國庫，不能追繳發還交付賄賂之
    人。此因行賄人係自願將賄款交付與受賄人，於交付後成為
    被告因犯罪所得之物，交付賄款之人，因不法原因而為給付
    ，自不得保有返還之權利」（參見最高法院78年台上字第15
    71、5188號判決）。被告收受之賄賂53萬6,000元，係其犯
    貪污治罪條例第5條第1項第3款之罪所得財物，應依同條例
    第10條第1、2項規定予以追繳沒收，如全部或一部無法追繳
    時，應以其財產抵償之。
六、公訴意旨另以：被告基於圖利之犯意，積極介入甲○○事務
    所所代辦業務，甲○○所處理之客戶公共安全違規改善案件
    ，予以協助，並陪同至現場查看，提供改善方式，使甲○○
    之客戶順利取得營利事業登記證，自84年8月起，甲○○按
    月支付被告3萬5000元至5萬元不等，至86年3月止，共16次
    ，計56萬元。即除如附表二所示共53萬6000元外另有支付被
    告2萬4000元，認被告此部分涉犯修正前貪污治罪條例第6條
    第1項第4款之圖利罪嫌。訊據被告否認此部分犯行，而依前
    述甲○○為被告支付房屋分期付款53萬6000元，據被告供述
    明確，與證人甲○○證述相符，並無證據足認被告另有向甲○○收受被告2萬4000元之事實。至於公訴人所述被告陪同
    至現場查看，提供改善方式，使甲○○之客戶順利取得營利
    事業登記證一節，亦為被告所否認，亦乏證據止認被告有到
    現場查看，被告辯以其沒有到現場查看一節，尚屬可採，此
    部分尚不能證明被告犯罪，惟依公訴意旨認此部分與前開論
    罪科刑部分有連續犯裁判上一罪之關係，爰不另為無罪之諭
    知。
據上論斷，應依刑事訴訟法第369條第1項前段、第364條、第299
條第1項前段、第300條，貪污治罪條例第5條第1項第3款、第10
條第1項、第2項、第17條、刑法第11條、第56條、第37條第2項
，判決如主文。
本案經檢察官吳國南到庭執行職務。
中    華    民    國    95    年    1     月    12    日
                  刑事第十八庭  審判長法  官  吳昭瑩
                                      法  官  楊貴雄
                                      法  官  李英勇
以上正本證明與原本無異。
如不服本判決，應於收受送達後十日內向本院提出上訴書狀，其
未敘述上訴之理由者並得於提起上訴後十日內向本院補提理由書
（均須按他造當事人之人數附繕本）。
                                      書記官  李信穎
中    華    民    國    95    年    1     月    13    日
附錄本案論罪科刑法條全文：
貪污治罪條例第5 條
有下列行為之一者，處7年以上有期徒刑，得併科新台幣6,000萬
元以下罰金：
一  意圖得利，擅提或截留公款或違背法令收募稅捐或公債者。
二  利用職務上之機會，詐取財物者。
三  對於職務上之行為，要求、期約或收受賄賂或其他不正利益
    者。
前項第1款及第2款之未遂犯罰之。


司法院資訊處製作；財團法人民間司法改革基金會備份。
